【裁判字號】    94,訴,1701
【裁判日期】    950217
【裁判案由】    拆屋還地等
【裁判全文】
臺灣高雄地方法院民事判決              94年度訴字第1701號
原      告  高雄市政府
法定代理人  乙○○
訴訟代理人  李佳玲律師
複  代理人  楊櫻花律師
            陳忠勝律師
被      告  甲○○
上列當事人間請求拆屋還地等事件，經本院於民國95年2 月10日
言詞辯論終結，判決如下：
    主  文
被告應將坐落高雄市○○區○○段一四五地號土地如附圖所示Ａ
部分面積二十八點八四平方公尺、附圖所示Ｂ部分面積二點一二
平方公尺，及坐落同段一地號土地如附圖所示Ｃ部分面積二點零
八平方公尺上之房屋壹棟（門牌號碼高雄市苓雅區○○○路二五
一巷二弄二七號）拆除後，將土地返還予原告，並應給付原告新
台幣玖萬柒仟壹佰柒拾壹元，及自民國九十五年一月二十四日起
至清償日止，按年息百分之五計算之利息，暨自民國九十四年七
月一日起至拆屋還地之日止，按月給付原告新台幣貳仟陸佰伍拾
玖元。
訴訟費用由被告負擔。
本判決於原告以新台幣陸拾參萬參仟元或同額之高雄銀行無記名
可轉讓定期存單供擔保後，得假執行。
    事實及理由
壹、程序方面
一、按當事人法定代理人其代理權消滅者，訴訟程序在有法定代
    理人承受其訴訟以前當然停止；又承受訴訟人，於得為承受
    時，應即為承受之聲明，民事訴訟法第170條、第175條第1
    項分別定有明文。查本件起訴後，原告之法定代理人已變更
    為乙○○，其聲明承受訴訟（本院卷第37頁），核與前開規
    定相符，自應准許。
二、本件被告經合法通知，未於言詞辯論期日到場，核無民事訴
    訟法第386 條各款所列情形，爰依原告之聲請，由其一造辯
    論而為判決。
三、按訴狀送達後，原告不得將原訴變更或追加他訴。但擴張或
    減縮應受判決事項之聲明者，不在此限，民事訴訟法第255
    條第1項第3款定有明文。本件原告起訴時，係請求被告返還
    系爭土地（詳如後述）38平方公尺，及給付原告新台幣（下
    同）104,874元暨自起訴狀繕本送達翌日起算之法定遲延利
    息，並自民國94年7月1日起至拆屋還地之日止，按月給付3,
    013元；嗣於本院準備程序中，變更為請求被告返還33.04平
    方公尺之土地，及給付97,171元暨自更正聲明狀送達翌日起
    算之法定遲延利息，並自94年7月1日起至拆屋還地之日止，
    按月給付2,659元（本院卷第58、59頁），係屬減縮應受判
    決事項之聲明，核與前揭規定相符，應予准許。
貳、實體方面
一、原告主張：坐落高雄市○○區○○段第145地號（下稱系爭
    145 地號）及同段第1 號（下稱系爭1 地號）土地為公有，
    由伊負責管理，被告擅自占用系爭145 地號如附圖所示Ａ部
    分土地面積28. 84平方公尺、附圖所示Ｂ部分土地面積2.12
    平方公尺，及系爭1 地號如附圖所示Ｃ部分土地面積2.08平
    方公尺（下合稱系爭土地），並搭蓋門牌號碼為高雄市苓雅
    區○○○路251 巷1 弄27號之房屋1 棟（下稱系爭建物）使
    用。嗣伊於90年1 月1 日，將系爭145 地號如附圖所示Ａ、
    Ｂ部分土地出租予被告，兩造約定租期至93年12月31日止，
    租金按法令規定依當年度土地申報地價年息3%計算，每年分
    2 期繳納，詎被告自始未繳納租金，共積欠8 期之租金合計
    7 0,712 元未清償（計算式如附表一），而上開租賃契約於
    93年12月31日屆期終止後，被告已無占有系爭145 地號如附
    圖所示Ａ、Ｂ部分土地之正當權源，其仍予以占用，受有相
    當於租金之不當得利；另被告自始即無權占用系爭1 地號如
    附圖所示Ｃ部分土地使用，此部分被告亦受有利益，致伊受
    有損害，爰依兩造間之租賃契約、民法第767 條規定及不當
    得利、侵權行為之法律關係提起本訴，請求被告拆除系爭建
    物，將系爭土地返還予伊，並給付前開租金暨系爭145 地號
    如附圖所示Ａ、Ｂ部分土地自94年1 月1 日起迄94年6 月30
    日止、系爭1 地號如附圖所示Ｃ部分土地自90年1 月1 日起
    至94年6 月30日止，均按公告地價年息5%計算相當於租金之
    補償金共26,4 59 元及其法定遲延利息，且自94年7 月1 日
    起，按月給付補償金2,659 元（計算式如附表二）等語。並
    聲明求為判決除供擔保金額外，餘如主文所示。
二、原告主張之事實，業據提出與所述相符之土地登記第二類謄
    本、高雄市政府非公用基地租賃契約、高雄市政府公報、財
    政部函、地價謄本、現場圖及現場照片等件為證，復經本院
    會同高雄市政府地政處新興地政事務所人員至現場勘驗查明
    屬實，製有勘驗筆錄、現場照片及複丈成果圖附卷可稽（見
    本院卷第46至53頁）；而被告經合法通知未到庭，亦未提出
    書狀為何聲明或陳述。經本院就系爭土地之所有權歸屬及占
    用現況、兩造間租約期間、租金金額等事項調查結果，原告
    主張之事實堪信為真實。
三、按稱租賃者，謂當事人約定，一方以物租與他方使用收益，
    他方支付租金之契約。又承租人應依約定日期，支付租金；
    無約定者，依習慣；無約定亦無習慣者，應於租賃期滿時支
    付之。如租金分期支付者，於每期屆滿時支付之，民法第42
    1 條第1 項、第439 條分別定有明文。本件被告就系爭145
    地號如附圖所示Ａ、Ｂ部分土地，自90年1 月1 日承租時起
    即未繳付租金，計至93年12月31日租期屆滿時止，共積欠8
    期之租金未給付，而依兩造間之租賃契約及財政部關於國有
    土地之租金規定，上開土地之租金依當年度申報地價年息3%
    計算，每年分2 期繳納（本院卷第6 至13頁），是被告積欠
    之租金總額為70,712元（計算式如附表一），原告請求被告
    如數給付，係屬有據。
四、次按所有人對於無權占有或侵奪其所有物者，得請求返還之
    ；對於妨害其所有權者，得請求除去之，民法第767 條前段
    、中段定有明文。被告就系爭1地號如附圖Ｃ所示部分土地
    ，自始即無正當權源予以占用；而就系爭145 地號如附圖所
    示Ａ、Ｂ部分土地，於93年12月31日租賃契約期滿而告終止
    後，自94年1 月1 日起之占用亦無正當權源，則原告請求被
    告拆除系爭建物並返還系爭土地，自應准之。
五、再按無法律上之原因而受有利益，致他人受有損害者，應返
    還其利益，民法第179條定有明文。無權占用他人土地者，
    通常可享有相當於租金之不當得利，土地所有權人得請求占
    用人返還，最高法院61年台上字第1695號判例意旨可供參酌
    。本件被告無權占用系爭土地，受有相當於租金之利益，致
    原告受有損害，則原告請求被告返還相當於租金之補償金，
    應予准許。又按城市地方房屋之租金，以不超過土地及其建
    築物申報總價年息10% 為限，租用基地建築房屋亦準用之；
    而公有土地，以各該宗土地之公告地價為申報地價，免予申
    報，土地法第97條第1 項、第105 條及平均地權條例施行細
    則第21條前段分別規定甚詳。另基地租金之數額，除以基地
    申報地價為基礎外，尚須斟酌基地之位置，工商業繁榮之程
    度，承租人利用基地之經濟價值及所受利益等項，並與鄰地
    租金相比較，以為決定，並非必達申報總地價年息10% 最高
    額，最高法院68年度台上字第3071號判例意旨亦可資參照。
    經查，系爭土地均為公有土地，依上開說明，應以公告地價
    為申報地價，而系爭1 地號土地自89年7 月迄92年12月之公
    告地價為每平方公尺25,806元、自93年1 月起迄今則為每平
    方公尺23,606元，至系爭145 地號土地自89年7 月以降之公
    告地價均為19,034元，此有地價謄本存卷可按（本院卷第14
    、61、79頁），本院復斟酌系爭建物所處位置交通狀況十分
    便利，與中正路僅有一街之隔，該建物坐落之巷內有店面設
    立，巷道外之福安街商家林立，商業活動相當繁盛等情，此
    經本院到場勘驗屬實，製有勘驗筆錄及拍攝現場照片在卷可
    憑（見本院卷第46至51頁），認原告主張依土地申報地價年
    息5%計算相當於租金之利益，尚屬適當，故原告請求被告給
    付系爭145 地號如附圖所示Ａ、Ｂ部分土地自94年1 月1 日
    起迄94年6 月30日止、系爭1 地號如附圖所示Ｃ部分土地自
    90年1 月1 日起至94年6 月30日止，均按公告地價年息5%
    計算相當於租金之補償金共26,459元，且自94年7 月1 日起
    ，按月給付補償金2,659 元（計算式如附表二），此部分之
    請求亦屬有據。
六、綜上所述，原告依兩造間租賃契約、所有物返還請求權及不
    當得利之法律關係，請求被告拆除系爭建物，將系爭土地返
    還原告，並給付原告97,171元【即70,712（租金）+26,459
    （系爭土地補償金）=97,171】，及自民事更正聲明狀繕本
    送達翌日即95年1月24日起至清償日止，按年息5%計算之利
    息，暨自94年7月1日起至交還土地之日止，按月給付原告
    2,659 元，為有理由，應予准許。至原告就其因被告無權占
    用系爭土地所受損害，依不當得利法律關係既獲勝訴判決，
    則本院就其另依侵權行為法律關係所為之請求，即毋庸再予
    審究，附此敘明。
七、原告陳明願供擔保請求宣告假執行，核無不當，爰酌定相當
    擔保金額而宣告之。
八、結論：本件原告之訴為有理由，依民事訴訟法第385條第1項
    前段、第78條、第390條第2項，判決如主文。
中    華    民    國    95    年    2     月    17    日
                  民事第一庭  審判長法  官  甯馨
                                    法  官  曾鴻文
                                    法  官  莊珮君
正本係照原本作成。
如對本判決上訴，須於判決送達後20日內向本院提出上訴狀。
中    華    民    國    95    年    2     月    17    日
                                    書記官  何明昌
 ┌───────────────────────────────────────────┐
 │附表一（租金部分）                                                                    │
 ├────────┬───────────────────────────┬──────┤
 │積欠租金期數    │系爭145地號土地之申報地價×占用面積×年息率×占用年數 │總        計│
 │                │=每期租金（元以下捨去）                               │ （新台幣） │
 ├────────┼───────────────────────────┼──────┤
 │90年1月1日至93年│19,034×（28.84+2.12）㎡×3%×1/2=8,839               │8,839×8=   │
 │12月31日共8 期  │                                                      │70,712      │
 └────────┴───────────────────────────┴──────┘
 ┌───────────────────────────────────────────┐
 │附表二（補償金部分）                                                                  │
 ├────────┬──────────────────────────────────┤
 │土    地    別  │申報地價×占用面積×年息率×占用年數=補償金額（元以下捨去）         │
 ├────────┼──────────────────────────────────┤
 │系爭145地號如附 │(一)94年1月1日至同年6月30日：                                         │
 │圖所示Ａ、Ｂ部分│19,034×（28.84+2.12）㎡×5%×1/2=14,732                            │
 │土地            │(二)94年7月1日至返還土地之日止，每月應給付之金額：                    │
 │                │19,034×（28.84+2.12）㎡×5%×1/12=2,455                            │
 ├────────┼──────────────────────────────────┤
 │系爭1地號如附圖 │(一)90年1月1日至同年6月30日：                                         │
 │所示Ｃ部分土地  │25,806×2.08㎡×5%×1/2=1,341                                       │
 │                │(二)90年7月1日至同年12月31日：                                        │
 │                │25,806×2.08㎡×5%×1/2=1,341                                       │
 │                │(三)91年1月1日至同年6月30日：                                                                      │
 │                │25,806×2.08㎡×5%×1/2=1,341                                       │
 │                │(四)91年7月1日至同年12月31日：                                        │
 │                │25,806×2.08㎡×5%×1/2=1,341                                       │
 │                │(五)92年1月1日至同年6月30日：                                         │
 │                │25,806×2.08㎡×5%×1/2=1,341                                       │
 │                │(六)92年7月1日至同年12月31日：                                        │
 │                │25,806×2.08㎡×5%×1/2=1,341                                       │
 │                │(七)93年1月1日至同年6月30日：                                         │
 │                │23,606×2.08㎡×5%×1/2=1,227                                       │
 │                │(八)93年7月1日至同年12月31日：                                        │
 │                │23,606×2.08㎡×5%×1/2=1,227                                       │
 │                │(九)94年1月1日至同年6月30日：                                         │
 │                │23,606×2.08㎡×5%×1/2=1,227                                       │
 │                │上述(一)至(九)之金額小計為11,727                                        │
 │                │(十)94年7月1日至返還土地之日止，每月應給付之金額：                    │
 │                │ 23,606×2.08㎡×5%×1/12=204                                       │
 ├────────┼──────────────────────────────────┤
 │總            計│系爭土地之補償金計至94年6月30日止共26,459元（14,732+11,727=26,459） │
 │                │系爭土地自94年7月1日至返還土地之日止，每月應給付之金額共2,659元（2, │
 │                │455+204=2,659）                                                     │
 └────────┴──────────────────────────────────┘


司法院資訊處製作；財團法人民間司法改革基金會備份。
